【裁判字號】    98,訴,214
【裁判日期】    980907
【裁判案由】    第三人異議之訴
【裁判全文】
臺灣士林地方法院民事判決               98年度訴字第214號
原      告  堪農山莊管理委員會
法定代理人  戊○○
訴訟代理人  陳培豪  律師
被      告  丙○○
            甲○○
            乙○○
            丁○○
被告  共同
訴訟代理人  陳金泉  律師
            葛百鈴  律師
            李瑞敏  律師
上列當事人間第三人異議之訴事件，本院於民國98年8 月21日言
詞辯論終結，判決如下：
    主  文
原告之訴駁回。
訴訟費用由原告負擔。
    事實 及理由
一、原告主張：坐落臺北縣汐止市○○段烘內小段178 之7 、37
    6 之41地號土地上如附圖所示A 、B 、C 部分（下稱系爭土
    地）地上物係蓄水池（下稱系爭蓄水池），屬堪農山莊之公
    共設施並為附屬建物，所有權無待登記，即歸堪農山莊全體
    區分所有權人公同共有，原告為堪農山莊管理委員會，就系
    爭蓄水池有維護管理之權限。而系爭蓄水池於民國69年興建
    時，已獲當時土地所有權人同意使用系爭土地，因蓄水池屬
    自來水法第23條所定用戶加壓受水設備，依同法第61條之1
    規定，堪農山莊全體區分所有權人已依法取得系爭土地之地
    上權，有合法使用系爭土地之權能。詎被告竟以原告未受通
    知並參與訴訟而對原告無效之本院95年度訴字第414 號確定
    判決為執行名義，以第三人盛州建設開發有限公司（下稱盛
    州公司）為債務人聲請強制執行，請求拆除系爭蓄水池並返
    還系爭土地予被告，現由本院以97年度執字第39036 號強制
    執行事件受理中，且尚未終結，為此爰依強制執行法第15條
    ，提起本件第三人異議之訴，並聲明：(一)本院97年度執字第
    39036 號強制執行程序應予撤銷。(二)訴訟費用由被告負擔。
二、被告則以：原告依公寓大廈管理條例，僅具有訴訟上之當事
    人能力，實體上並無權利能力，無從就系爭蓄水池享有所有
    權、典權、留置權或質權，不具提起第三人異議之訴之適格
    。且系爭蓄水池起造人為盛州公司，堪農山莊全體區分所權
    人並非所有權人。另原告於本院94年度訴字第614 號民事事
    件，已自承不具占有系爭蓄水池之適格，其顯非系爭蓄水池
    之事實上處分權人及占有人。又縱認原告為系爭蓄水池之占
    有人，亦非強制執行法15條規定足以排除強制執行之權利。
    再者，原告就系爭土地不能依98年1 月21日增訂不溯及既往
    之自來水法第61條之1 規定取得地上權，況且地上權並非足
    以排除強制執行之權利，故請求駁回原告之訴並命其負擔訴
    訟費用。
三、本院之判斷：
  (一)原告為本件訴訟適格之當事人：
    (1)按所謂當事人適格，係指具體訴訟可為當事人之資格，得
      受本案之判決而言。此種資格，稱為訴訟實施權或訴訟行
      為權。判斷當事人是否適格，應就該具體之訴訟，依當事
      人與特定訴訟標的之法律關係定之。一般而言，訴訟標的
      之主體通常為適格之當事人。雖非訴訟標的之主體，但就
      該訴訟標的之權利或法律關係有管理或處分權者，亦為適
      格之當事人（最高法院96年度台上字第1780號判決意旨參
      照）。
    (2)本件原告主張系爭蓄水池為堪農山莊全體區分所有權人共
      有，並以之為足以排除強制執行之權利，顯非主張其為訴
      訟標的之主體，無從以之為訴訟標的主體而為適格之當事
      人。然原告既另主張其為堪農山莊管理委員會，就系爭蓄
      水池有管理維護權限等語，且依公寓大廈管理條例第36條
      第11款規定，管理委員會就區分所有權不動產之共用部分
      、約定共用部分及其附屬設施設備，確有點收及保管之權
      。故依原告之主張，其雖非本件訴訟標的之主體，但就該
      訴訟標的之權利，尚非無管理之權限。參諸公寓大廈管理
      條例第38條第1 項、第2 項：「管理委員會有當事人能力
      」、「管理委員會為原告或被告時，應將訴訟事件要旨速
      告區分所有權人」之規定，應認法律就公寓大廈管理委員
      會依同條例第36條取得之各項權限有意賦予訴訟實施權。
      是原告提起本件訴訟，自屬適格之當事人，原告得以管理
      人身分，為堪農山莊全體區分所有權人（組成之成員隨時
      均可能有所變動）就系爭蓄水池與被告所生之爭執實施訴
      訟，先予敘明。
  (二)堪農山莊全體區分所有權人，就系爭蓄水池並無足以排除強
    制執行之權利：
    (1)按第三人就執行標的物有足以排除強制執行之權利者，得
      於強制執行程序終結前，向執行法院對債權人提起異議之
      訴。依此提起第三人異議之訴者，須第三人就執行標的物
      有足以排除強制執行之權利。所謂就強制執行標的物有足
      以排除強制執行之權利者，係指對於執行標的物有所有權
      、典權、留置權、質權存在情形之一者而言（最高法院85
      年度台上字第2020號判決意旨參照）。又按稱不動產者，
      謂土地及其地著物；不動產物權，依法律行為取得、設定
      、喪失及變更者，非經登記不生效力，民法第66條第1 項
      、第758 條分別定有明文。
    (2)本件系爭蓄水池係由盛州公司於69年興建，屬土地之定著
      物，為不動產，且未曾向地政機關辦理所有權第一次登記
      ，此為兩造所不爭執，並有附屬建物用途僅載陽台、平台
      、屋頂突出物之建物登記謄本在卷可證（見本院卷二第56
      頁、第57頁）。依據上開法律規定，系爭蓄水池之所有權
      ，於辦理第一次所有權登記前，應屬於出資興建之原始建
      築人即盛州公司所有，原告所屬堪農山莊全體區分所有權
      人，無從依法律行為而取得所有權。是原告主張系爭蓄水
      池為堪農山莊全體區分所有權人共有，並據以排除被告之
      強制執行，尚非足取。
    (3)原告雖主張：系爭蓄水池為堪農山莊之公共設施併附屬建
      物，毋待登記，堪農山莊全體區分所有權人即取得所有權
      云云。然所謂附屬建物，係指所有權或事實上處分權歸屬
      一致，依附於原建築物以助成其效用，而未具獨立性之次
      要建築而言。但依附圖所示，系爭蓄水池顯然為獨立之地
      上物，未附屬於某建物而不具獨立性，是原告主張系爭蓄
      水池為附屬建物，並非足取。況且附屬建物如屬違章建築
      ，或有其他原因而未辦理所有權第一次登記，其依法律行
      為取得、設定、喪失及變更，仍不能排除民法第758 條強
      制規定之適用，故縱認系爭蓄水池屬堪農山莊之公共設施
      併為附屬建物，其未經辦理第一次所有權登記，原告所屬
      堪農山莊全體區分所有權人亦無從取得所有權。
    (4)原告另主張堪農山莊全體區分所有權人已就系爭土地取得
      地上權云云。然被告聲請強制執行乃請求強制拆除系爭蓄
      水池並返還系爭土地。就拆除系爭蓄水池而言，依強制執
      行法第15條規定，所應審究者係原告或其代為實施訴訟之
      主體，就強制執行標的物即系爭蓄水池有無排除被告強制
      執行之權利？與原告或其代為實施訴訟之主體是否就系爭
      土地取得地上權無涉。另就返還土地部分，原告縱然取得
      地上權，然地上權既究與所有權、典權、留置權、質權有
      間，並得就系爭土地干涉所有權人對於第三人之聲請強制
      執行（最高法院69年度上字第2591號判決意旨參照）。
    (5)至被告據以聲請強制執行之執行名義，因原告並非當事人
      ，於訴訟程序中未通知其參與，該判決對於原告或堪農山
      莊之全體區分所有權人不生效力，固屬實情。然被告聲請
      強制執行並未列原告為債務人，原告或其代為實施訴訟之
      主體無足以排除強制執行權利，已詳如前述，該執行名義
      效力如何？已非原告得以干涉。
四、綜上所述，堪農山莊全體區分所有權人就本院97年度執字第
    39036 號強制執行程序之執行標的物即系爭蓄水池及系爭土
    地，均無有足以排除被告為強制執行之權利，原告提起本件
    第三人異議之訴，請求撤銷前開強制執行程序，為無理由，
    應予駁回。
五、本院終局判決，爰依職權確定本件之第一審訴訟費用即第一
    審裁判費為新臺幣11,098元，並命原告負擔。
六、本件事證已經明確，兩造其餘攻擊、防禦方法及訴訟資料，
    核與結論之判斷不生影響，爰不一一論列，併此敘明。
七、訴訟費用裁判之依據：民事訴訟法第78條。
中    華    民    國    98    年    9     月    7     日
                  民事第一庭法  官  周群翔
以上正本係照原本作成。
如對本判決上訴須於判決送達後20日內向本院提出上訴狀。
中    華    民    國    98    年    9     月    7     日
                            書記官  阮弘毅


司法院資訊處製作；財團法人民間司法改革基金會備份。
